【裁判字號】    99,台上,3618
【裁判日期】    990610
【裁判案由】    違反貪污治罪條例等罪
【裁判全文】
最高法院刑事判決            九十九年度台上字第三六一八號
上  訴  人  甲○○
選任辯護人  文  聞律師
            鄭懷君律師
            許玉娟律師
上  訴  人  乙○○
選任辯護人  范翔智律師
上  訴  人  丙○○
選任辯護人  佘遠霆律師
上  訴  人  丁○○原名李冠苗.
上  訴  人  戊○○原名蔡美麗.
上二人共同
選任辯護人  劉大正律師
上列上訴人等因違反貪污治罪條例等罪案件，不服台灣高等法院
中華民國九十八年七月十五日第二審判決（九十七年度上訴字第
二六四四號；起訴案號：台灣板橋地方法院檢察署九十六年度偵
字第一三四五五號），提起上訴，本院判決如下：
    主  文
原判決關於甲○○、乙○○、丙○○、丁○○（原名李冠苗）及
戊○○（原名蔡美麗）部分撤銷，發回台灣高等法院。
    理  由
一、本件原判決事實認定略為：(一)、台北縣泰山鄉和平拖吊保管
場係受台北縣政府警察局（下稱台北縣警局）委託之民間拖吊保
管場（下稱拖吊場），依「台北縣政府警察局租用民間拖吊車（
場）執行違規停車車輛拖吊及保管作業規定」，執勤人員執行拖
吊違規停車車輛時，應填製「違反道路交通管理事件舉發通知單
（三聯單）」（下稱舉發單），及「拖吊妨害交通車輛作業通知
單」（下稱作業單），將作業單和舉發單中之二聯，交付拖車司
機送往拖吊場。若領車人於領車之時，未提出異議或拒繳罰鍰，
即由拖吊場人員代收違規停車之罰鍰，自小客車為新台幣（下同
）九百元，機車為六百元，並於與台北縣警局連線之電腦，勾選
「繳交」，由電腦自動列印收據交給繳款人；若領車人不繳，則
勾選「不繳交」。每日結算，並分製「每日已代收罰鍰清冊（下
稱代收清冊）」及「每日領車未繳罰鍰清冊（下稱未繳清冊）」
，連同收據、舉發單交由各分局派駐之員警檢核、收得之款項送
繳指定之帳戶，再將帳冊、資料送往各分局裁決室。(二)、上訴人
甲○○原係台北縣警局新莊分局交通分隊小隊長，於民國九十五
年間派駐於上揭拖吊場，係依法令服務於地方自治團體所屬機關
而具有法定職務權限之公務員；另上訴人乙○○、丙○○、丁○
○（原名李冠苗）、戊○○（原名蔡美麗）受雇該拖吊場擔任行
政人員（下稱乙○○等四人），渠四人以二人一組，上班一日、
休假一日方式輪流值班，負責收受司機帶回之舉發單和作業單、
登錄罰單編號、收取拖吊費、保管費、代收違規罰鍰，並將「已
繳」、「未繳」罰鍰者，分別鍵入電腦，與開立收據予繳款人憑
單領車等工作；吳美玲（未上訴，已判刑確定）係同場會計人員
，負責依每日已繳納及未繳納罰鍰資料，製作「代收清冊」、「
未繳清冊」，及將款項、舉發單、帳冊分送指定銀行帳戶或新莊
分局裁決室等業務。以上五人，乃屬受地方自治團體所屬機關依
法委託、從事與委託機關權限有關公共事務之公務員。(三)、甲○
○、吳美玲發現縱令行政人員漏未將已代收罰鍰之情形，補登於
電腦紀錄中，亦不致被主管之警察機關查覺，且認為若事後監理
機關依據電腦紀錄要求違規者再繳罰鍰，違規民眾多半因沒保留
收據，難以自證已繳之情，乃認有機可乘，於九十五年七月一日
起，共同基於意圖為自己不法所有之接續概括犯意聯絡，推由吳
美玲指示乙○○等四人於值日時，就每日代收已繳罰鍰之案件，
隨機挑選六部自小客車及三部機車，於電腦網頁中勾選「不繳交
」，改以手寫方式開立收據交給領車人。乙○○等四人均明知如
原判決附表所示各該汽車、機車車主均已繳納罰鍰，依規定原應
在電腦中登載為「繳交」，卻依主管吳美玲之口頭告知，而與吳
美玲共同基於登載不實事項於職務上所掌、相當於公文書之電磁
紀錄之犯意聯絡，各在值班日，接續在相關電腦網頁中點選「不
繳交」，足以生損害於各該已繳納罰鍰之車主及主管機關對於交
通罰鍰收取管理之正確性。(四)、吳美玲於指使乙○○等四人為上
開登載不實之行為後，接續在「未繳清冊」為不實之登載，再交
予亦基於共同犯意聯絡之甲○○（甲○○或自行核蓋職章，或授
權吳美玲核蓋職章），連同舉發單送交新莊分局裁決室而行使，
足以生損害於新莊分局及監理單位對交通罰鍰收取管理之正確性
。吳美玲、甲○○並就上開以手寫方式開立收據所代收之罰鍰款
項，不依規定送繳至指定帳戶，而由吳美玲接續彙集至一定數額
，再交給甲○○，接續共同侵占入己。二人至九十六年三月十九
日甲○○調職前一日止，計侵占如原判決附表所示一百四十三萬
八千八百元，而吳美玲於翌（二十）日起，仍接續前開不實登載
及侵占犯意，至同年月三十一日聞悉警局開始追查止，侵占如原
判決附表後段所示七萬八千元。甲○○就其自吳美玲所收取之金
錢，於九十五年七月至九十六年三月間，計四次各交付十萬元（
共四十萬元），分予吳美玲作為報酬。終因該分局接獲民眾申訴
而查獲等情。因而撤銷第一審之科刑判決，改判論甲○○、乙○
○、丙○○、丁○○及戊○○以共同行使公務員明知為不實之事
項，而登載於職務上所掌之公文書，足以生損害於公眾及他人罪
刑；論甲○○以共同公務員侵占公有財物罪刑（處有期徒刑十二
年）。固非無見。
二、惟查：(一)、訊問被告，應先告知其犯罪嫌疑及所犯所有罪名
，罪名經告知後，認為應變更者，應再告知，為刑事訴訟法第九
十五條第一款所明定，旨在保障被告之訴訟防禦權，倘竟漏未告
知「所有」之罪名，而逕行變更起訴法條，論以其他未經辯論之
罪名，即有學理上所稱突襲性裁判之情形，有害程序正義，所踐
行之訴訟程序難謂適法。本件檢察官就甲○○共同利用不實登載
公文書方式，不將代收之交通違規罰鍰存入指定之銀行帳戶，而
違法朋分之事，起訴書係認涉嫌犯貪污治罪條例第五條第一項第
二款之（利用職務上機會詐取財物）罪名，第一審亦依該罪名予
以論處，原審前後三次審判程序進行時，審判長均先諭知所犯罪
名「詳如起訴書及原審判決書所載」（見原審卷第二宗第十二頁
背面、第三十八頁背面、第一三八頁背面），雖於最後審判期日
，進行辯論時，諭知「請就共同犯侵占、詐欺罪，檢察官、被告
、辯護人就事實及法律辯論」（見同上卷宗第一四五頁），但既
未詳指究為貪污治罪條例之公務員侵占公有財物或非公用私有財
物罪名或刑法之公務侵占、業務侵占或普通侵占罪名，兩造亦未
針對此類罪名進行辯論，卻逕行變更起訴法條，論甲○○以最重
之公務員侵占公有財物罪，難認已盡罪名告知義務，所踐行之訴
訟程序尚非完全合法。(二)、學理上所稱之接續犯，係指行為人之
數行為於同一時、地或密切接近之時、地，實行結果侵害同一之
法益，因各行為之獨立性甚為薄弱，依社會一般健全觀念，在時
間差距上，難以強行分割，在刑法評價上，以視為數個舉動之接
續實行，合為包括之一行為，較為合理者而言。刑法修正刪除連
續犯之規定，其修法說明雖謂司法實務上，可朝接續犯或集合犯
之包括一罪觀念予以適當調整，以濟修法後，悉以數罪併罰方式
論處之不合理現象，但仍非毫無一定之限度。若數行為間獨立性
甚強，其綿延長時之各行為，已超出社會通念所能容許之包括一
罪之一行為概念者，即不應以單一行為視之，否則將致刑法評價
不足，有悖修法改正連續犯一罪過於泛濫之意旨。原判決認定上
訴人等五人行為時間，自九十五年七月一日起，迄九十六年三月
（甲○○至十九日；其他四人至三十一日）止，長達九個足月或
將近九個月（見原判決附表），雖然原判決就每日六輛汽車和三
輛機車部分之違法行為，認定為接續犯，尚無不合，但就長達九
月（或約九月）之各日犯行，亦認定為接續犯（見原判決第四頁
倒數第一、十一行；第九、十七、二十行；第十九頁第九、二十
一至二十五行），顯有適用法則不當之違法。(三)、與待證事實有
關之證據雖經調查，倘尚非完全明瞭者，即和未經調查無異，遽
行判決，非無未盡證據調查職責之違法。而刑法第二百十三條之
公文書不實登載罪，以公務員明知不實，作為犯罪之構成要件之
一，僅限於具有直接故意，始克當之，若屬不確定（間接）故意
，則不與焉，遑論過失、錯誤及無知。吳美玲已供證伊係向乙○
○等四人「說電腦常常當機，為了測試電腦，所以才請他們幫忙
（以手寫方式隨機處理）」（見第一審卷第一０六、一０七、一
一三頁），乙○○、丙○○及丁○○一致堅稱伊等每日將帳上不
符者，另以便條紙註記，直接交給吳美玲或放入拖吊場內之保險
箱等語（見偵查卷第五宗第十一、十六、二十一頁），微論上揭
吳美玲之證言，乃屬對於乙○○等四人之有利證據，原審不加採
用，復未說明其不採之理由，已嫌理由不備；且按諸乙○○等四
人之教育程度與任職時間，既在長官指示及指導下辦理機械性事
務，究竟能否洞悉內情而違法辦理？抑或在無從知悉、糊塗情況
下，逕依指示而作為？甚或祇是受吳美玲所利用之工具？所註記
之便條紙究竟作用、目的為何？咸攸關乙○○等四人有無明知故
犯之直接故意而成立犯罪認定，於公平正義之維護和乙○○等四
人之利益有重大關係，原審未遑查明，遽行判決，自有未盡證據
調查職責之違失。再縱然認為乙○○等四人不免刑責，第一審審
酌各情，予以宣告緩刑，檢察官指為不當，所持理由無非該四人
不承認犯罪，原審逕依相同理由處理，不無將訴訟防禦權之正常
行使與有無再犯之虞之緩刑鼓勵自新制度設計意旨相混淆之情形
，致該四人上訴意旨得執以指摘，應認理由同嫌欠備。以上，或
為上訴意旨所指摘，或屬本院得依職權調查之事項，應認原判決
具有撤銷發回更審之原因。又原判決理由所載「不另為無罪（
諭知）部分」，基於審判不可分之原則，應予一併發回，附此敘
明。
據上論結，應依刑事訴訟法第三百九十七條、第四百零一條，判
決如主文。
中    華    民    國  九十九  年    六    月    十    日
                      最高法院刑事第十庭
                          審判長法官  花  滿  堂
                                法官  黃  正  興
                                法官  陳  東  誥
                                法官  林  錦  芳
                                法官  洪  昌  宏
本件正本證明與原本無異
                                      書  記  官
中    華    民    國  九十九  年    六    月   十四   日
                                                      Ｅ

司法院資訊處製作；財團法人民間司法改革基金會備份。
